臺灣花蓮地方法院刑事判決　　　　　　 96年度簡上字第139號
上　訴　人　臺灣花蓮地方法院檢察署檢察官
即 檢 察官
上　訴　人
即　被　告　丙○○
選任辯護人　吳秋樵律師
上列上訴人等因被告詐欺案件，不服本院花蓮簡易庭中華民國96
年6月28日96年度花簡字第514號之第一審判決（聲請簡易處刑案
號為96年度偵字第1991號），提起上訴，本院管轄之第二審合議
庭判決如下：
    主  文
原判決撤銷。
丙○○幫助犯詐欺取財罪，處有期徒刑陸月，如易科罰金，以新
臺幣壹仟元折算壹日，減為有期徒刑參月，如易科罰金，以新臺
幣壹仟元折算壹日。
    事  實
一、丙○○明知提供他人自身所有金融機構帳戶之存摺、金融卡
    及密碼資料，有遭作為詐騙工具之可能，竟基於幫助詐欺之
    犯意，於民國96年1月3日至同年月24日期間某日，在不詳處
    所，將其開立之合作金庫商業銀行（下稱合庫商銀）北花蓮
    分行帳號0000000000000（起訴書誤載為 000000000000）帳
    戶（該帳戶原係丙○○於92年5月2日於中國農民銀行（下稱
    農民銀行）開戶使用帳號 26817-6帳戶，嗣該農民銀行與合
    庫商銀合併改制，經其於95月12月19日重新申請換發上開合
    庫商銀帳戶之存摺、金融卡、印鑑使用，並於96年1月3日設
    定金融卡密碼）存摺、金融卡及密碼資料提供予姓名年籍不
    詳之犯罪集團成員作為人頭帳戶使用。迨該姓名年籍不詳之
    犯罪集團成員收受上開存摺、提款卡及密碼資料後，乃基於
    意圖為自己不法所有之犯意，先於 96年1月25日以電話向甲○○佯稱為其沈姓友人急需借款周轉，致張男陷於錯誤而依
    指示匯款新台幣（下同）10萬元至丙○○上開帳戶內，並經
    該詐騙集團成員旋即提領一空；後於同年2月1日，另以電話
    向廖維怡佯稱係其友人李召芬，急需借款周轉，廖女乃陷於
    錯誤，轉請其友人王聰敬幫忙，王聰敬亦不疑有他，而依指
    示匯款 3萬元至丙○○上開帳戶內，惟因丙○○上開帳戶已
    經警通報設定為詐騙警示帳戶，該匯款始未遭該詐騙集團成
    員領取，嗣經警查獲上情。
二、案經甲○○、王聰敬訴由花蓮縣警察局花蓮分局報請臺灣花
    蓮地方法院檢察署檢察官偵查聲請簡易判決處刑。
    理  由
壹、證據能力部分：按「被告以外之人於審判外之言詞或書面陳
    述，除法律有規定者外，不得作為證據」「被告以外之人於
    審判外之陳述，雖不符前 4條之規定，而經當事人於審判程
    式同意作為證據，法院審酌該言詞陳述或書面陳述作成時之
    情況，認為適當者，亦得為證據」，刑事訴訟法第159條第1
    項、第159條之5第 1項分別定有明文。查本件證人甲○○、
    王聰敬於警詢之證詞，經被告及其辯護人同意具有證據能力
    ，本院審酌上開證人作證時之情況，認均無不當之情形，故
    本件證人甲○○、王聰敬於警詢之證詞，均具有證據能力，
    合先敘明。
貳、認定有罪之理由：
一、訊據被告丙○○固坦承上開合庫商銀帳戶係其重新申請換發
    存摺、金融卡、印鑑及密碼使用一節不諱，然矢口否認有幫
    助詐欺之犯行，辯稱：上開帳戶存摺、金融卡係伊辦妥後置
    於伊母機車置物箱內而遺失，伊係於 96年1月25日左右接獲
    被害人甲○○來電詢問伊是否有本案的帳戶，並告知伊遭大
    陸女子詐騙有匯款10萬元至該帳戶內，請伊通知銀行將該帳
    戶止付，當時因伊在鯉魚潭帶旅行團工作，不能馬上離開，
    約 3天後，伊返家找後確定存摺不見，才去銀行辦理掛失止
    付，但銀行人員已不讓伊辦理，伊無提供上開帳戶資料與他
    人使用云云。惟查：
（一）上開被告合庫商銀北花蓮分行帳號000000000000帳戶係被
      告原於92年5月2日向改制前之農民銀行開立使用（原帳號
      26817-6），嗣於 95年間農民銀行與合庫商銀合併改制後
      ，被告於95年12月19日再向上開合庫商銀花蓮分行重新申
      請換發存摺、金融卡、印鑑使用，並於96年1月3日做金融
      卡密碼設定一節，為被告自承不諱，並有合庫商銀北花蓮
      分行96年9月12日（96）合金北花字第96326號函及檢附相
      關金融卡、印鑑申請書及上開農民銀行帳戶及合庫商銀自
      開戶起迄今之相關交易明細1份等資料在卷可參，此部分
      事實應堪認定。
（二）被害人甲○○及王聰敬等人先後於 96年1月25日、同年2
      月1日遭不詳之人以電話詐騙而分別匯入10萬元及3萬元款
      項至上開被告合庫商銀帳戶，甲○○之匯款旋於匯款當日
      遭不詳之人以金融卡提領一空，另王聰敬之匯款則因警方
      通報合庫商銀該帳戶為詐騙警示帳戶而經銀行即時凍結存
      提交易始未遭人提領等事實，業據證人甲○○於警詢、本
      院證述及證人王聰敬於警詢證述甚詳，並有匯款單 2份及
      上開合庫商銀帳戶相關交易明細表 1份及合庫商銀北花蓮
      分行96年8月20日（96）合金北花字第96326號函所附疑似
      不法或顯屬異常交易存管帳戶備查簿 1份在卷可憑，足認
      被告上開合庫商銀帳戶確實供不詳詐騙犯嫌向被害人甲○○、王聰敬2人詐騙金錢所用至灼。
（三）至被告雖以上開帳戶存摺、金融卡及密碼係伊辦理後遺失
      置辯，然本院查其所辯不足採信，理由如下：
（1） 被告就上開銀行存摺、提款卡如何發現遺失之相關過程，
      於偵查供稱：伊本來放在機車的置物箱，伊係接到被害人
      通知才知道存摺、提款卡遺失云云，於本院準備程序先供
      稱：約在今年 1月初或去年12月底遺失，伊不知是在何處
      遺失云云，惟隨即又供稱，伊係接獲被害人甲○○電話通
      知有匯款10萬元匯入伊帳戶，並說被大陸女子詐騙，要伊
      至銀行將錢領出並止付，因伊當時在鯉魚潭帶團不能馬上
      離開，約3日後伊才返家找，確定存摺不見，才去銀行辦
      理止付，但銀行已不讓伊辦理，上開帳戶存摺、金融卡辦
      理後伊即放在伊母親機車置物箱內，伊辦好後未動過，機
      車及鑰匙是由伊母親使用及保管，伊不知道如何遺失云云
      ，復於本院審理時則另供稱：伊接到甲○○先生的電話的
      當天晚上，伊打電話給妹妹丁○○，請她去伊房間內找伊
      農民銀行改制後的合作金庫北花蓮分行存摺、印章，當時
      伊把印章、存摺、金融卡放在一個塑膠套內，伊跟她說不
      是放在電腦上面就是放在書桌，後來丁○○說找不到，伊
      說等伊回去再找云云。其前後供述關於其重新辦理換發上
      開合庫商銀存摺、金融卡、印章後，究係放置何處（房內
      書桌或其母機車置物箱等），前後供述顯有出入，已甚可
      疑。
（2）再查，質諸證人甲○○於本院證稱：「（檢察官問： 96年
     1月25日為何會匯款10萬元到被告的合作金庫北花蓮銀行帳
     戶？）因為有1個人假冒我朋友的聲音打電話說他有急需，
     因為這個朋友我信的過，我就匯錢過去。該朋友係我過去
     的同事，姓沈。」、「（檢察官問：你有沒有打電話給姓
     沈的朋友確認？）有，但我打過去不通，後來那個人打給
     我說他電話換了，我沒有懷疑就匯錢過去了。」、「（檢
     察官問：你何時發現這是騙人的？）我匯款後1、2天至2、
     3 天，我打電話過去，因為他（指沈姓朋友）留給我的電
     話我打過去一直沒有人接，我覺得很奇怪，我就跟合作金
     庫查該帳戶的電話，後來我打給被告詢問他是否有收到那
     筆錢。我跟被告聯絡好幾次，他說他要帶團在山上沒辦法
     查證，需要一個禮拜的時間才帶團結束，叫我那時再跟他
     聯絡，我也有留我的行動電話給他。其中我有跟他聯絡幾
     次，但他都沒有跟我講有無收到匯款，一直等到我匯款後
     的兩個禮拜左右，我再打電話問他，他說帳戶被凍結了，
     沒有辦法查。我說你實在沒有辦法查，我就要提出告訴。
     期間因為他一直沒有告訴我結果我就覺得很奇怪。」、「
     （檢察官問：被告有沒有會同你去銀行說要辦止付或要把
     錢領出來？）從來沒有。」、「（辯護人問：從你匯款後
     ，你知道帳戶是被告所有，你跟他聯絡幾次？）約4、5次
     。」、「（審判長問：你跟被告打電話確認的過程中，有
     沒有跟被告說匯錢的原因？）剛開始沒有，但是中間的聯
     絡過程中，我有提過，我大概是說我沈姓朋友要我把錢匯
     到這個帳戶，請他確認這筆錢有沒有進去，我有跟他講朋
     友的名字，只是現在我一時想不起來我朋友的姓名，我跟
     被告講時，他沒有什麼反應，也沒有答覆我這筆錢他有沒
     有收到，也沒有提到他認不認識沈姓朋友之類的話。」、
     「（審判長問：被告說你是被一個大陸女子騙，才匯款到
     他的帳戶，是否實在？）我沒有這樣講，我的沈姓朋友是
     台灣同事，我是跟他說沈姓朋友。」等語，證稱其於遭詐
     騙匯款後3日內期間，即有向銀行詢問被告電話，且隨即聯
     繫被告，並告知上情甚明，果若被告未將上開銀行帳戶等
     資料交付他人使用，理應懷疑上開帳戶等資料已遭他人盜
     用，衡情，應立即向被害人甲○○反應上開匯款與其無涉
     ，其銀行帳戶資料係遭人盜用，並立刻請甲○○報警，或
     自身趕往附近警局報警處理，並儘速電話聯繫銀行凍結該
     款匯出等積極處理行為，以免自身擔負民事返還責任或涉
     及到相關刑事責任，惟被告聽聞後，竟無上開反應，除未
     表明該匯款原因與其本人無涉，反推拖稱其要一星期時間
     才能返家向銀行查詢該筆匯款有無入帳，是被告上開行徑
     ，顯與一般人發現銀行帳戶遭人盜用為人頭帳戶之處理情
     形有違，益徵被告事後推諉隱瞞實情，誤導被害人拖延報
     案時間之行為。
（3）又被告雖聲請傳喚其妹丁○○，欲證明其接獲甲○○電話
     後，有聯繫丁○○幫忙找尋本案帳戶存摺、金融卡等物，
     經查，質諸證人即被告之妹丁○○雖到庭先證稱：「（辯
     護人問：你知道被告遺失何物？）銀行的存摺、印章」、
     「（辯護人問：你如何知悉？）被告有打電話給我，叫我
     去找我媽媽機車裡面有沒有上開存摺、印章，我找了但沒
     有找到，我就跟他說沒有」、「（辯護人問：為何當時被
     告不自己找？）因為他不在，他在山上帶團。」等語，證
     稱被告確實曾有在外帶團時，請其找存摺、印章等情，惟
     經本院命被告與證人隔離訊問後，再訊問2人相關被告請託
     丁○○找帳戶之存摺、印章等前後細節，證人丁○○證稱
     ：「（檢察官問：置物箱通常放置安全帽，你們騎車時沒
     有注意被告將存摺、印章放機車內？）之前有看過，我有
     跟他說印章等要收起來，他說好」、「（審判長問：你找
     機車的置物箱是找誰的？）被告是請我找我媽媽機車椅座
     下的置物箱，我媽媽的機車沒有另外安裝其他的置物箱，
     我沒有找到我還去找被告白色機車的置物箱，也有找我的
     ，都沒有找到，我就打電話跟他說沒有找到，他就說他要
     去銀行申請補存摺需要200元，跟我媽媽要，他跟我媽媽要
     200元補申請存摺，這是他打電話給我的隔天。那時候他已
     經回家了。」、「（審判長問：你哥哥要你找存摺、印章
     有沒有說為何要找？）他跟我說他的銀行存摺、印章不見
     ，是別人跟他講的，所以要我找。」、「（受命法官問：
     你哥哥打給你，要你找存摺、印章的時間？）約年初，大
     概1月多快到2月時，詳細時間我不記得」、「（受命法官
     問：你哥哥叫你找什麼存摺？）農民銀行的存摺」、「受
     命法官問：你何時知道農民銀行改制？）就是本件發生他
     已經被警方移送，他才告訴我說農民銀行改制了」、「受
     命法官問：所以之前你不知到他有去換改制後銀行的帳戶
     存摺？）不知道」等語，惟被告竟供稱：「（受命法官問
     ：你是何時請你妹妹去找存摺？）是我接到甲○○先生的
     電話的當天晚上，我就打給我妹妹，請她去我房間內找我
     農民銀行改制後的合作金庫北花蓮分行存摺、印章，當
      時我把印章、存摺提款卡放在一個塑膠套內，我跟她說我
     不是放在電腦上面就是放在書桌。請她找好後打電話跟我
     說」、「（受命法官問：有沒有跟你妹妹說為何要找？）
     我跟她說有人盜用我的存摺名義叫別人匯款，我請她去找
     看看我的存摺是不是不見了。」、「（受命法官問：你打
     完這通電話後何時回家？）約3天後。」、「（受命法官問
     ：你有請你妹妹去你的機車找？）沒有，機車是我自己去
     找，我去機車找不到，有問他們有沒有把機車騎到哪裡去
     。」等語，2人對於被告請丁○○尋找何家銀行存摺、印章
     （原農民銀行帳戶，抑或合庫商銀帳戶）、被告請丁○○
     至何處尋找（機車置物箱抑或住處房間書桌），被告告知
     丁○○尋找原因（他人告知遺失抑或帳戶遭人盜用）以及
     被告事後返家處理日期（翌日或3日後）等情，陳述內容均
     不相符，故丁○○之上開證詞，顯係為迴護被告而臨訟編
     纂之詞，難認可採。益徵被告所辯其事後有委託其妹丁○○尋找上開合庫商銀存摺等物，應非實在，委無足採。
（4）再查，本件被害人甲○○所轉匯之款項，立即遭人以提款
     卡提領一空，已如前述。而使用提款卡提款需輸入密碼始
     得為之，為眾所周知之事。若非經由被告同意使用該存摺
     及金融卡，並由被告告知金融卡密碼，該詐騙犯嫌自無從
     提領被告帳戶內之款項，被告雖辯稱：伊係將金融卡密碼
     寫於紙條和存摺及金融卡放置一起，他人才因此得知云云
     ，然金融存款帳戶事關存戶個人財產權益之保障，若落入
     不明人士手中，不僅帳戶內之款項將遭提領一空，且極易
     被利用為詐騙取贓之犯罪工具，故一般人均會妥善保管，
     且均會將金融卡與密碼分別存放，以防止同時遺失而遭盜
     領之風險，然被告供稱其將上開存摺、金融卡及密碼一起
     置放，且隨意置於機車置物箱內，已與一般人保管習慣有
     間，況被告於本院自承該帳戶之金融卡密碼係以其本人出
     生年月日設定，衡情，一般人設定密碼之目的，即有降低
     金融卡遺失或遭竊後，遭人盜領之風險，且一般人對於自
     身出生年月日，殊無遺忘之可能，是被告供稱其將出生年
     月日之密碼書立於紙條並與金融卡置放等情，顯與常情有
     違，益徵被告係將上開存摺、金融卡及密碼資料交付詐騙
     犯嫌，作為詐欺被害人犯罪所用無訛。
（5）按一般國人向金融機構開設帳戶，並無任何法令限制，若
     係用於存提款之正當用途，大可光明正大自行申請，無須
     向他人購買使用。而帳戶係用來存提款項使用，倘有人收
     集他人帳戶做不明使用，出賣或出借帳戶之人依一般常識
     認知，極易判斷係該隱身幕後之使用人意圖以使用他人帳
     戶，使帳戶內之存提款情形不易遭人循線追查，自能得知
     係用來犯罪所得之用。且日常生活，不法之徒最常利用他
     人帳戶來詐騙錢財，被告竟仍將上開帳戶之存摺、金融卡
     及密碼，交付不詳年籍姓名之他人使用，被告自係明知該
     收集帳戶之人係用來從事詐欺犯罪。則被告於提供帳戶時
     ，主觀上顯有幫助他人詐欺取財之故意，應可認定。
（四）綜上所述，被告所辯，均係事後卸責之詞，不足採信。事
      證明確，被告幫助詐欺犯行堪以認定。
二、按刑法上之幫助犯，係對於犯罪與正犯有共同之認識，而以
    幫助之意思，對於正犯資以助力，而未參與實施犯罪之行為
    者而言（最高法院88年度臺上字第1270號判決參照）。核被
    告所為，係犯刑法第339條第1項、第30條第1項幫助詐欺取
    財罪。另被告幫助他人犯上開詐欺之罪，爰依刑法第30條第
    2 項之規定，按正犯之刑減輕之。爰審酌被告提供銀行帳戶
    予姓名年籍不詳之詐欺集團成員使用，所為已影響社會正常
    交易安全，增加被害人尋求救濟之困難，並使犯罪之追查趨
    於複雜，危害社會情節甚鉅，及其犯罪之動機、目的、手段
    、生活狀況、智識程度、對被害人造成之損失，與被告犯後
    一再否認犯行，並無悔意，迄今亦未與被害人和解等一切情
    狀，量處如主文所示之刑，並諭知易科罰金之折算標準，以
    示懲儆。末查，中華民國96年罪犯減刑條例業於96年6月15
    日經立法院三讀通過，並自96年7月16日施行，本件被告犯
    罪時間係在96年4月24日以前，所犯符合於減刑之條件，本
    院爰依上開條例第2條第1項第3款之規定，就所宣告刑予以
    減其刑期2分之1，並諭知易科罰金折算標準。至被告交予姓
    名年籍不詳之詐欺集團成員之上開合庫商銀存摺、金融卡等
    物，雖係供犯罪所用之物，但未經扣案，迄今仍未取回，且
    非義務沒收之物，爰不為沒收之諭知，附此敘明。
三、原審認被告罪證明確，而予論罪科刑，固非無見，惟被告犯
    行之犯罪時間，在96年4月24日以前，合於中華民國96年罪
    犯減刑條例第2條第1項第3款規定，應減其宣告刑期2分之1
    ，原審漏未審酌此部分，而檢察官認被告於案發後經被害人
    甲○○與其電話聯繫詢問時，推諉隱瞞實情，認原審量刑過
    輕而上訴，亦非無理由，另被告否認犯罪，指摘原判決不當
    而上訴，雖無理由，惟原審判決既有上開違誤，仍應由本院
    管轄之第2審合議庭撤銷並自為判決。
據上論斷，應依刑事訴訟法第應依刑事訴訟法第455條之1第1項
、第3項、第369條第1項前段、第364條、第299條第1項前段，刑
法第339條第1項前段、第30條第1項、第2項、第41條第1項前段
，中華民國96年罪犯減刑條例第2條第1項第3款，第7條、第9條
，刑法施行法第1條之1，判決如主文。
本案經檢察官乙○○到庭執行職務
中　　華　　民　　國　　96　　年　　10　　月　　31　　日
　　　　　　　　　刑事第三庭  審判長法  官 李世華
                                    法  官 楊仲農
                                    法  官 張嘉芬
上列正本證明與原本無異。
本件不得上訴。
中　　華　　民　　國　　96　　年　　10　　月　　31　　日
                                    書記官
附錄本案科刑論罪法條：
中華民國刑法第339條第1項：
（普通詐欺罪）
意圖為自己或第三人不法之所有，以詐術使人將本人或第三人之
物交付者，處5年以下有期徒刑、拘役或科或併科1千元以下罰金
。
